【裁判字號】    90,上易,658
【裁判日期】    920226
【裁判案由】    違反專利法
【裁判全文】
臺灣高等法院刑事判決                             九十年度上易字第六五八號
    上  訴  人  臺灣士林地方法院檢察署檢察官
    上  訴  人
    即  被  告  甲○○
    選任辯護人  林發立
                方瓊英
                陳長葳
右上訴人，因被告違反專利法案件，不服臺灣士林地方法院，八十六年度易字第二八
五六號，中華民國八十九年十二月十四日第一審判決（起訴案號：臺灣士林地方法院
檢察署八十六年度偵字第五二三三號）提起上訴，本院判決如左：
    主      文
原判決撤銷。
甲○○無罪。
    理      由
一、公訴意旨略以：甲○○係設於台北縣汐止市○○路四十五之一號八樓，正運股份
    有限公司（下稱正運公司）負責人，明知其製造、販賣之行動電話感應器中之無
    線電通話器週邊設備控制電話，係怡利電子工業股份有限公司（下稱怡利公司）
    ，於民國八十四年七月一日，經中央標準局發給之新型第一一五九四一號專利，
    專利期間自八十四年七月一日起至九十四年九月十六日止，竟未經怡利公司之同
    意，擅自製造、販賣上開電路設備，嗣經怡利公司知悉上情，並於八十六年一月
    六日以存證信函通知，惟正運公司並未停止製造、販賣之行為。嗣於八十六年四
    月二十八日下午二時許，在正運公司，經警持搜索票查獲型錄二件、震動器半成
    品外殼一只及塑膠外殼一只。因認被告犯專利法第一百二十五條及第一百二十八
    條之罪嫌。
二、公訴人認被告有侵害他人新型專利權之犯行，無非以有告訴人怡利公司之指訴，
    且有鑑定報告一份可參，扣案物品中有侵害專利產品型錄，被告有將產品銷往德
    國之計劃足徵其有生產等情為論據。
三、訊據被告甲○○堅決否認其有違反專利法之犯行，並據辯稱：其所生產製造之行
    動電話感應器內部線路設計與告訴人之產品完全不一樣，各有實質上不同功能與
    效能，顯與告訴人專利聲請範圍不相同。另告訴人之存證信函其未收到。原審送
    臺灣經濟發展研究院之鑑定未以實物比較未就電話設計差異比較，電子產品又非
    該機構專業領域鑑定報告不足採信。辯護人另指財團法人工業技術研究院之鑑定
    報告已指明被告之產品與告訴人新型專利第一一五九四一號之申請專利範圍並不
    相同。
四、程序問題：
  (一)專利法已於九十二年二月六日公布，惟在第一百三十八條規定本法除第十一條自
    公布日期施行外，其餘條文之施行日期，由行政院定之。因此新修正專利法尚未
    生效，自應按舊法審究。
  (二)依修正前專利法第一百三十一條第一項規定，專利權人就第一百二十五條、第一
    百二十六條提出告訴，應檢附主張專利權受害之比對分析報告，本件告訴人確有
    發存證信函予正運股份有限公司並檢附鑑定報告，而被告已坦承收受怡利公司存
    證信函，其原為實際負責人八十五年十一月變更為法定負責人，且自承該公司自
    八十年開始均由其負責，本件之告訴合法，應予指明。
五、本院查：
  (一)正運公司生產之「行動電話來電震動器」經中國機械學會鑑定結果指明未侵害告
    訴人「無線電通話器週邊設備控制電路」新型專利範圍。至於告訴人所引用臺灣
    經濟研究院鑑定報告，因該報告未進行禁反言分析，明顯違反經濟部智慧財產局
    專利侵害鑑定基準之規定，應無足採。
  (二)本院為期慎重委請財團法人工業技術研究院再予鑑定，特別指明鑑定單位可向智
    慧財產局調閱專利申請範圍相關資料，就「均等論」、「禁反言」原則以反雙方
    之設計電路圖據技術內容分析及判斷雙方產品是否已達「置換可能性」與「置換
    容易性」判定有無專利權之侵害，為此本院支付鑑定費新台幣十萬五千一百四十
    八元，今准該研究院以九十二年二月十一日（九二）工研院技字第０００一三九
    七號函送檢送鑑定報告一份（共八頁）其結論：「待鑑定物－行動電話振動器－
    與新型專利第一一五九四一號－無線電通話器週邊設備控制電路－之申請專利範
    圍並不相同」。另在(1)全要件原則分析中載明：將待鑑定物元件與本專利之申請
    專利範圍之元件逐一比對，發現二者之限制要件（Li itations)並不完全符合，
    因此待鑑定物並未落入本專利申請專利範圍之全要件限制內(2)在專利均等論分析
    指出「本案申請專利範圍提及是為一種無線電話器週邊設備控制電話，主要在於
    分辨該無線電話是否正在使用，亦即其為一使用者無線電話器之延伸，具有判別
    使用者無線電話器是否正使用中之能力。但待鑑定物僅能偵測其週邊空間是否存
    在一定強度電磁波，並不能分辨使用者之無線電話是否正在使用，亦即可能發生
    使用者之無線電話並未使用而待鑑定物欲因空間中存在另一波長之電磁波而發生
    警示訊號的現象，因此待鑑定物與本案之申請專利範圍之實質效果應屬不同，因
    此待鑑定物並無構成本專利案之申請範圍獨立項第一項之專利均等論（參見工業
    技術研究院行動電話振動器專利侵害鑑定報告）。
  (三)綜上分析，本件被告並未侵害告訴人之新型專利要足認定。
六、按犯罪事實應依證據認定之，無證據不得認定其犯罪事實，又不能證明被告犯罪
    者，應諭知無罪之判決，刑事訴訟法第一百五十四條、第三百零一條第一項分別
    定有明文。又按刑事訴訟法上所謂認定犯罪事實之證據，係指足以認定被告確有
    犯罪行為之積極證據而言，如未能發現相當證據或證據不足以證明，自不得以推
    測或擬制之方法，以為裁判之基礎，最高法院二十九年上字第三一０五號及四十
    年台上字第八六號分別著有判例；認定不利於被告之事實，須依積極證據，苟積
    極證據不足為不利於被告事實之認定，即應為有利於被告之認定，更不必有何有
    利之證據（最高法院三十年上字第八一六號判例參照），本件公訴人據以起訴之
    證據已為新鑑定所推翻，被告上訴意旨指摘原判不當非無理由，公訴人上訴指被
    告有侵害專利權之故意，依鑑定結果已無可附麗，原判決未詳加調查勾稽，認定
    有罪，已有失入，爰將原判決撤銷諭知無罪之判決，以免抑。
據上論斷，應依刑事訴訟法第三百六十九條第一項前段、第三百六十四條、第三百零
一條第一項，判決如主文。
本案經檢察官吳國南到庭執行職務。
中      華      民      國    九十二    年      二      月    二十六    日
                              臺灣高等法院刑事第十八庭
                                  審判長法  官  吳      敦
                                        法  官  劉  慧  芬
                                        法  官  吳  明  峰
右正本證明與原本無異。
不得上訴。
                                        書記官  李  華  安
中      華      民      國    九十二    年      三      月      三      日


司法院資訊處製作；財團法人民間司法改革基金會備份。
